最高法院刑事判決　　　　　　九十四年度台上字第五五０九號
　　上　訴　人　台灣高等法院台南分院檢察署檢察官
　　被　　　告　甲○○
　　　　　　　　　　　　號
上列上訴人因被告賄選案件，不服台灣高等法院台南分院中華民
國九十四年六月九日第二審更審判決（九十四年度重選上更(三)字
第一七二號，起訴案號：台灣雲林地方法院檢察署九十一年度選
偵字第六、八、三０號），提起上訴，本院判決如下：
    主  文
上訴駁回。
    理  由
按刑事訴訟法第三百七十七條規定，上訴於第三審法院，非以判
決違背法令為理由，不得為之。是提起第三審上訴，應以原判決
違背法令為理由，係屬法定要件。如果上訴理由書狀並未依據卷
內訴訟資料，具體指摘原判決不適用何種法則或如何適用不當，
或所指摘原判決違法情事，顯與法律規定得為第三審上訴理由之
違法情形，不相適合時，均應認其上訴為違背法律上之程式，予
以駁回。本件檢察官上訴意旨略稱：(一)、原判決以經原審法院前
審勘驗證人王世全於民國九十一年一月二十三日偵查錄音帶之勘
查結果，認為錄音帶內王世全並無「醬油禮盒是李龍雄在登記參
選前載來給我的」、「有五百一十戶，他們透過行政系統去發放
的」之供述，與該日之偵查筆錄不符，因此援引刑事訴訟法第一
百條之一第二項之規定，認為其不符之部分不得作為證據，而予
以排除。然查：(1)、刑事訴訟法第一百五十九條之一第二項規定
，被告以外之人於偵查中向檢察官所為之陳述，除顯有不可信之
情況者外，得為證據。王世全對本件被告而言，為證人，其在偵
查中之筆錄，除查有顯不可信之情況者外，應可作為證據使用。
(2)、刑事訴訟法第一百五十九條之一第二項之規定，係針對被告
供述之筆錄而言，被告以外之人於偵查中向檢察官所為之陳述之
筆錄，自非刑事訴訟法第一百五十九條之一第二項所規範之範圍
，否則刑事訴訟法第一百五十九條之一第二項即失其規範意義，
且新修正之刑事訴訟法對證人之訊問筆錄，並未要求必須錄音，
因此證人之偵查筆錄若無顯不可信之情況，即得為證據。(3)、偵
查錄音帶與筆錄記載之內容不盡相符，原因甚多，或係受訊問人
於偵訊時係以點頭或其他舉動表示，或係錄音器距離過遠未錄下
該供述所致？以本案為例，甚或可能因當時原已訊問完畢，關閉
錄音設備，筆錄交被訊問人王世全閱讀、簽名後，原檢察官補充
訊問時忘記開啟錄音設備所致。上開筆錄並無顯有不可信之情況
，焉能僅因錄音帶與筆錄記載之內容不盡相符，即率而恝置不理
。(4)、證人王世全於第一審法院調查時，已供明：其於檢察官偵
查時之陳述，係出於自由意思，該筆錄乃依其陳述之內容而為記
載等語，是其前開受訊問之程序既為合法正當，且出於其自由意
思，而該筆錄所載內容又與其陳述相符，自難謂有違反刑事訴訟
法第一百條之一第一項規定之立法目的。(5)、原檢察官於九十二
年六月十八日提出台灣雲林地方法院另一份王世全於九十一年一
月二十三日之偵訊筆錄及錄音譯文，就其發放醬油及現金等情亦
供承甚詳。原審僅以該錄音帶無此段供述之內容，即予否定該筆
錄之證據能力，對於該筆錄是否有顯不可信之情況，並未調查，
亦未明何以顯不可信，殊嫌率斷，自有應於審判期日調查之證
據而未予調查以及判決不載理由、理由不備之違法。(二)、本件被
告與證人王世全、李龍雄共同涉嫌賄選罪嫌，除上開王世全於偵
查中之供述外，尚有：(1)、證人姜惠九十一年一月二十四日亦於
警詢中證稱：「（據王世全供稱甲○○之父親李龍雄將要轉送給
重光里各鄰鄰長要轉發給重光里每戶一盒醬油禮盒送到王世全住
宅時，妳在場，當時情形如何？）李龍雄將該醬油載來我老闆王
世全住宅時，我正在裏面工作，故該醬油送來時，我並沒有看見
誰送來的，後來經詢問王世全，他才告訴我說是李龍雄載來的…
…」「（王世全如何將醬油轉送給各鄰鄰長轉發里民？妳是否幫
王世全將醬油轉送至鄰長處？）……當日下午約十七時左右，我
正要下班時王世全將醬油搬上貨車，要轉送給各鄰鄰長，他便叫
我過去幫忙搬醬油，並告訴我說：『我的車載不下，妳去將貨車
開過來，幫我送一些醬油』，我就將貨車開過來，王世全將如數
醬油與我一起搬到貨車上，他便告訴我說，第六鄰鄰長許典昭、
第七鄰鄰長王（黃）瑞發、第八鄰鄰長唐慶堂、第十四鄰鄰長黃
國昭等四處，由我送達，我便將該批醬油送到以上鄰長的住宅交
給該四位鄰長，並告知是里長叫我送來的……。」、「（妳將醬
油送到鄰長住宅數量為何？）我送醬油是由里長王世全將已分配
好數量（依戶數）叫我載給前所述四鄰鄰長，數量我並不知道，
但我記得送到黃國昭住宅醬油數量最多。」等語，有該警詢筆錄
可按。且該證人於同年四月二日並在偵查中為同上證述，並補稱
：載給第十四鄰黃國昭部分，是由老闆王世全與證人一起將醬油
搬到鄰長放在倉庫裡的車子上。第六鄰及第七鄰部分，則均是放
在騎樓，第八鄰部分是鄰長本人叫伊搬到他們客廳等語明確。(2)
、證人即斗六市重光里第三鄰鄰長郭運來前妻游秋雲，於九十一
年一月十八日為警移送檢察官偵查時亦供稱：在伊住處查扣之大
同醬油螺陽情禮盒，是重光里里長王世全搬來，共五箱，王世全
稱甲○○所送，伊即於同日夜間分送里民一戶一盒（二瓶），尚
有部分未發送完畢等語。並續於同年月十九日在偵查中供述其所
發放之里民人名、及於同年三月二十二日在偵查中為同上證述，
有各該偵查筆錄可按。(3)、斗六市重光里第六鄰鄰長許典昭於查
獲日即九十一年一月十八日前約一星期，拿大同牌醬油禮盒一盒
附夾被告競選縣議員候選人宣傳單乙張，至證人莊永茂家中，要
求於縣議員選舉時，選被告甲○○，助他當選之情，亦經證人莊
永茂於九十一年一月十八日在警詢中證述綦詳，並於同日移送檢
察官偵查時為同上之陳述，有該偵訊筆錄可按。且證人莊永茂於
原審結證稱：上開醬油禮盒是第六鄰鄰長拿來，放在伊家騎樓下
，要求支持被告等語明確。又分別在證人劉麗靜及陳炎旗住處查
獲大同牌螺陽情醬油禮盒各一盒，均係斗六市重光里第十三鄰鄰
長許六仁所發送，發送時並附有被告競選縣議員宣傳單乙節，亦
經證人劉麗靜及其子陳致瑋在警詢及偵查中結證明確。且證人劉
麗靜並於第一審結證其在警偵訊中之上開證述屬實等語明確。(4)
、據證人姜惠所證，其負責載送醬油禮盒之重光里第六、七、八
及十四鄰中，以第十四鄰所發送之醬油最多，亦與上開四鄰中以
第十四鄰之住戶數最多相符，有證人王世全在偵查中所提出扣案
之斗六市重光里住戶電話號碼簿一本可參；並有第七鄰鄰長黃瑞
發為警搜索查獲醬油禮盒時，其妻打電話給共犯王世全稱：「我
家裡還剩下二瓶醬油沒送出，被警察查獲……」等語可按，有該
通訊監察譯文可佐。此外並有警方在斗六市重光里第三鄰鄰長郭
運來與其前妻即證人游秋雲住處，查獲未拆封大同牌螺陽情醬油
禮盒一箱（內有六盒）、空箱三個、大同牌螺陽情醬油禮盒五盒
及被告之競選宣傳帽二頂；在第七鄰鄰長黃瑞發住處，查獲大同
牌螺陽情醬油禮盒五盒；在第十二鄰鄰長張國明住處，查獲已撕
去商標貼紙大同牌醬油二瓶、在第十四鄰鄰長黃國昭住處，查獲
大同牌螺陽情醬油禮盒二盒，在證人莊永茂、陳炎旗、劉麗靜住
處，分別查獲大同牌螺陽情醬油禮盒各一盒，在里民林來讚住處
，查獲大同蔭油膏一瓶、被告競選宣傳帽三頂扣案，與各該搜索
票、扣押物品目錄表及查獲照片附警偵卷可資佐證，足信上開證
人證述情節與事實相符。(5)、證人即被告嬸婆孫高金蓮於九十一
年一月十八日在警詢中，與同日及同年三月二十二日在偵查中均
證稱：被告之父李龍雄拿大同牌螺陽情醬油禮盒一盒到伊家送伊
，並交待被告參加這次選舉，投票時要看好被告相片蓋上去，不
要隨便蓋，也不要蓋錯等語。並在證人孫高金蓮住處，搜索查獲
大同牌螺陽情醬油禮盒一盒，扣案可資佐證，蓋孫高金蓮為被告
之嬸婆，並住被告家隔鄰，亦據被告及證人供述無訛，則證人與
被告親誼，自屬密切，如非事實，應無故意為上開虛偽證述之可
能。上述證人之證詞均與證人王世全供述相符，並有上述證物可
資佐證；又，孫高金蓮所持由被告之父李龍雄贈送之大同牌螺陽
情醬油禮盒與王世全偵查中供述李龍雄在被告登記參選前載來給
其發送，嗣在前揭證人處所查獲之醬油禮盒包裝及物品均相同，
顯見為同一來源，證人嗣後所證稱不知何人將查獲之醬油放在門
口，其回家始發現一節，顯與日常生活經驗有違，且對嗣後所稱
亦難信屬實。(6)、本案王世全、李龍雄贈與里民之醬油禮盒數量
非少，被告與李龍雄同住一屋，並參與選務（參證人吳芳岩於一
審之證述），對其父贈送醬油禮盒辯為不知，顯違常情。另參以
被告在電話中對於談及賄選之事多有避諱，甚至直接關機，此與
常情不符；與被告選後得知當選時，無遐接受其他樁腳道賀，而
於第一時間親自至證人王世全家道謝之情，有通訊監察譯文可參
，均足徵證人王世全於偵查中所證「醬油禮盒是李龍雄在登記參
選前載來給我的」、「有五百一十戶，他們透過行政系統去發放
的」之供述，為真實，是被告知情並提供競選文宣令王世全送出
，原審遽然採信被告之辯解，亦有採證違背經驗、論理法則，違
反刑事訴訟法第三百七十八條判決適用法則不當之違法等語。
惟查證據之取捨、證據證明力之判斷及事實有無之認定，為事實
審法院之職權，苟其取捨判斷與認定，並不違背論理法則及經驗
法則，即不容任意指為違法，而執為第三審適法之上訴理由。另
按犯罪事實應依證據認定之，無證據不得認定犯罪事實，不能證
明被告犯罪者，應諭知無罪之判決，刑事訴訟法第一百五十四條
第二項、第三百零一條第一項分別定有明文。又事實之認定，應
憑證據，如未能發現相當證據，或證據不足以證明，自不能以推
測或擬制之方法，以為裁判基礎。而認定不利於被告之事實，須
依積極證據，茍積極證據不足為不利於被告事實之認定時，即應
為有利於被告之認定，更不必有何有利之證據。另認定犯罪事實
所憑之證據，雖不以直接證據為限，間接證據亦包括在內，然而
無論直接或間接證據，其為訴訟上之證明，須於通常一般之人均
不致有所懷疑，而得確信其為真實之程度者，始得據為有罪之認
定，倘其證明尚未能達到此一程度，而有合理之懷疑存在時，致
使無從形成有罪之確信，根據「罪證有疑，利於被告」之證據法
則，即不得遽為不利被告之認定。本件原判決以被告始終否認有
公訴意旨所指以醬油及現金賄選之犯行，而經查證人王世全之偵
查筆錄雖記載被告之父李龍雄於被告登記參選雲林縣第十五屆第
一選區縣議員前，載五百一十盒醬油禮盒至伊住處，請伊透過鄰
長送予選民等語，但經第一審當庭勘驗偵訊錄音帶結果，王世全
並無該供述，此筆錄與錄音不符部分，依刑事訴訟法第一百條之
一第一、二項規定，不得作為證據。證人姜惠於警詢及偵查中雖
證稱：伊有幫王世全載送部分醬油禮盒至鄰長住處，王世全告知
醬油禮盒是李龍雄載來要王世全轉請鄰長送給里民，伊未目睹何
人送來醬油禮盒等語；證人游秋雲於偵查中雖證稱：王世全有請
伊轉發醬油禮盒予里民等語；證人莊永茂證稱：鄰長許典昭有拿
醬油禮盒及被告之競選宣傳單給伊，請伊選被告等語；證人劉麗
靜、陳致瑋母子雖證稱：鄰長許六仁有發送醬油禮盒及被告之競
選宣傳單等語；證人孫高金蓮雖證稱：李龍雄有拿醬油禮盒給伊
，請伊要選被告等語。但上開證人均未證述係被告贈送醬油禮盒
，況李龍雄、許六仁、郭運來均否認有載送、轉發醬油禮盒賄選
之情事，而經警查扣之醬油禮盒及被告之競選文宣、宣傳帽、選
舉人名冊、里民電話簿、鈔票封條帶等物，亦無法證明被告有賄
選犯行，縱李龍雄雖有幫被告競選及常打電話叫被告起床、拜票
等情，但其為被告之父，則縱使其有於被告登記參選前載送醬油
禮盒給王世全，再透過鄰長發放里民之事，亦可能為求其子順利
當選，愛子心切，私自出資買醬油為被告向選民賄選，因無積極
證據足資證明被告知情參與，尚難僅以李龍雄與被告同住一棟房
屋之不同房間、有幫被告競選、向親友拉票等情，即推定被告有
共同以醬油賄選之犯行。再查證人王世全於偵查中雖證稱：被告
打電話給伊，說家中有人找伊，叫伊回家，伊回家途中，有一小
客車上有二男子見伊回來，乃將牛皮紙袋所裝之新台幣（下同）
七十二萬六千元交伊，並向伊比五之手勢，伊即透過鄰長以每票
五百元交予里民云云，但王世全於審理中否認有該情事；又證人
張孟瑜於警詢時證稱：被告找過王世全等語；證人張孟瑜證稱：
九十一年一月十一日晚被告與王世全有至張明政及伊住處等語，
但上開證言均無法證明被告有交付現款行賄之犯行。證人劉麗靜
、游秋雲二人於偵查中略有關於金錢之事之供述，但無其他證據
足以證明與事實相符，且所稱收受之錢是何人所送及退還何人，
均不明確，況二人嗣於審理中均否認有其事；證人陳炎旗並否認
其媳婦劉麗靜有叫伊退錢之事，自難僅憑王世全、劉麗靜、游秋
雲等人於偵查中不明確之供述，認定被告有以現金賄選之犯行等
證據資料，予以綜合判斷，認並無積極證據足以證明被告有公訴
人所指之犯行，因而撤銷第一審判決，改判諭知被告無罪，已詳
其論斷之理由。所為論斷，均有卷存證據資料可資覆按，從形
式上觀察，並無違背法令之情形存在。檢察官上訴意旨雖指摘原
判決違背法令，然查候選人於電話中對有人談及賄選之事，有所
避諱，以免被錄音涉嫌賄選，乃人之常情，上訴意旨以上訴人有
此舉，認與常情不符，並進而推定被告有賄選犯行，自嫌速斷，
並非合法之上訴理由。又王世全為被告助選，被告於當選後親自
向王世全道謝，亦無違常情，上訴意旨以被告此舉可證明王世全
於偵查中所稱李龍雄有載送五百一十盒醬油禮盒請其轉發等情為
真實，但原判決已說明李龍雄縱有該賄選情事，然無證據證明被
告參與其事之理由，則被告於當選後向助選員王世全道謝之舉，
亦難以證明被告犯罪，不得執此為適法之上訴理由。至於其他上
訴意旨，均係就原審依憑證據所為認事、採證職權之合法行使，
及原判決已論列說明之事項，依憑己見，任意指為違法，殊與法
律規定得為第三審上訴理由之違法情形不相適合。衡以前開說明
，其上訴為違背法律上之程式，應予駁回。
據上論結，應依刑事訴訟法第三百九十五條前段，判決如主文。
中　　華　　民　　國　九十四　年　　十　　月　　六　　日
                      最高法院刑事第十庭
                          審判長法官  陳　正　庸
                                法官  賴　忠　星
                                法官  王　居　財
                                法官  林　開　任
                                法官  林　立　華
      本件正本證明與原本無異
                                      書  記  官
中　　華　　民　　國　九十四　年　　十　　月　 十三 　日
                                                      Ｑ
